臺灣屏東地方法院簡易民事判決
                               111年度屏簡字第18號
原      告  裕融企業股份有限公司

法定代理人  嚴陳莉蓮
訴訟代理人  季佩芃律師
被      告  陳啓富  


            林月華  


            陳亮瑚  

            陳怡婷  

            簡見菊  

            陳啓明  

            陳啓豐  


            陳瑞琳  

            陳慧合  

            陳麗珍  

上列當事人間代位請求分割遺產事件，本院於民國111年3月14日
言詞辯論終結，判決如下：
    主  文
被告林月華、陳亮瑚、陳怡婷、簡見菊、陳啓明、陳啓豐、陳瑞
琳、陳慧合、陳麗珍與債務人即被代位人陳啟富就如附表一所示
之財產，按附表二所示之比例分割為分別共有。
原告其餘之訴駁回。
訴訟費用按附表三比例負擔。
    事實及理由
一、本件被告陳啓富、林月華、陳亮瑚、陳怡婷、陳啓明、陳啓
    豐、陳瑞琳、陳慧合、陳麗珍未於言詞辯論期日到場，核無
    民事訴訟法第386條各款所列情形，爰依原告聲請，由其一
    造辯論而為判決。
二、原告主張：被告即債務人陳啟富對原告負有新臺幣（下同）
    957,482元及利息等債務尚未清償。又被繼承人陳榮茂於民
    國98年9月13日死亡，被告陳啓富、林月華、陳亮瑚、陳怡
    婷、簡見菊、陳啓明、陳啓豐、陳瑞琳、陳慧合、陳麗珍均
    為法定繼承人，並共同繼承如附表一所示財產而公同共有，
    應繼分如附表二。原告為實現對陳啟富之債權，欲聲請執行
    系爭遺產，惟陳啟富怠於行使其遺產分割請求權，亦未與其
    餘被告達成分割協議，致原告無法聲請拍賣，進而妨礙原告
    對陳啟富財產之執行，爰依民法第242 條、第1164條等規定
    代位提起本件分割遺產訴訟等語。並聲明：被告陳啓富、林
    月華、陳亮瑚、陳怡婷、簡見菊、陳啓明、陳啓豐、陳瑞琳
    、陳慧合、陳麗珍公同共有如附表一所示財產准予分割按附
    表二比例為分別共有。
三、被告方面：
  ㈠被告陳啓富、林月華、陳亮瑚、陳怡婷、陳啓明、陳啓豐、
    陳瑞琳、陳慧合、陳麗珍未於言詞辯論期日到場，亦未提出
    準備書狀作何聲明或陳述。
　㈡被告簡見菊則以：我沒有欠原告錢，我同意分割，但被告陳
    麗珍不是中華民國的人，不能分到等語置辯。　
四、得心證之理由：
  ㈠原告主張被告陳啟富對原告負有957,482元及利息等債務尚未
    清償，被繼承人陳榮茂於98年9月13日死亡，被告陳啓富、
    林月華、陳亮瑚、陳怡婷、簡見菊、陳啓明、陳啓豐、陳瑞
    琳、陳慧合、陳麗珍均為法定繼承人，並共同繼承如附表一
    所示財產而公同共有，應繼分如附表二等情，有卷存憑權憑
    證、土地登記第一類謄本、地籍異動索引、繼承系統表、戶
    籍謄本、本院民事庭查詢表、財政部南區國稅局屏分局函覆
    資料、臺灣集中保管結算所股份有限公司函覆資料、屏東眇
    政府財稅局函覆資料、臺灣桃園地方法院家事庭函可稽（見
    本院卷第25-28、67-141、149、159-186、195-206、237-24
    7頁），應可信為實在。被告簡見菊雖辯稱被告陳麗珍不是
    中華民國的人，不能分到云云，然本件被告陳麗珍固為泰國
    人，有上開戶籍謄本可查，但被繼承人陳榮茂為中華民國人
    ，亦有上開戶籍謄本可證，依99年5月26日總統華總一義字
    第09900125551號令修正公布前之涉外民事法律適用法第22
    條規定「繼承，依被繼承人死亡時之本國法。但依中華民國
    法律中華民國國民應為繼承人者，得就其在中華民國之遺產
    繼承之。」及我國民法第1138、1144條分別規定「遺產繼承
    人，除配偶外，依左列順序定之：一、直系血親卑親屬。二
    、父母。三、兄弟姊妹。四、祖父母。」、「配偶有相互繼
    承遺產之權，其應繼分，依左列各款定之：一、與第一千一
    百三十八條所定第一順序之繼承人同為繼承時，其應繼分與
    他繼承人平均。二、與第一千一百三十八條所定第二順序或
    第三順序之繼承人同為繼承時，其應繼分為遺產二分之一。
    三、與第一千一百三十八條所定第四順序之繼承人同為繼承
    時，其應繼分為遺產三分之二。四、無第一千一百三十八條
    所定第一順序至第四順序之繼承人時，其應繼分為遺產全部
    。」，可知被告陳麗珍與被繼承人陳榮茂上開規定第一順序
    繼承人即直系血親卑親屬同為繼承，應繼分為平均之，故被
    告簡見菊上開辯解，並無可採。
  ㈡按「債務人怠於行使其權利時，債權人因保全債權，得以自
    己之名義，行使其權利。但專屬於債務人本身者，不在此限
    。」、「繼承人有數人時，在分割遺產前，各繼承人對於遺
    產全部為公同共有。」、「繼承人得隨時請求分割遺產。但
    法律另有規定或契約另有訂定者，不在此限。」此民法第24
    2 條、第1151條、第1164條分別定有明文。又債權人以自己
    之名義為原告，代位債務人對第三債務人提起訴訟，其所代
    位行使者乃債務人之權利，自無再以債務人為訴訟當事人之
    餘地，是其提起之訴訟，僅能以第三債務人為被告，否則應
    將其對於債務人部分之訴，予以駁回。本件被告陳啟富積欠
    原告債務迄今既未清償完畢，原告即有必要對被告陳啟富所
    繼承之財產求償，然因上開遺產現為全體繼承人即被告等人
    所公同共有，原告尚無法聲請強制執行，須消滅公同共有關
    係即分割遺產，始能對被告啟富名下之財產求償。又被告陳
    啟富怠於行使分割遺產之權利，原告為保全其上開債權，原
    告以自己之名義代位被告陳啟富向被告林月華、陳亮瑚、陳
    怡婷、簡見菊、陳啓明、陳啓豐、陳瑞琳、陳慧合、陳麗珍
    訴請分割遺產，以供執行滿足其債權之清償，自無不合，然
    依前開說明，原告不得將被代位人即陳啟富列為共同被告，
    故就原告對被告啟富訴請分割遺產部分，於法自有有違誤，
    應予駁回。
  ㈢再按「共有物之分割，依共有人協議之方法行之。分割之方
    法不能協議決定，或於協議決定後因消滅時效完成經共有人
    拒絕履行者，法院得因任何共有人之請求，命為下列之分配
    ：一、以原物分配於各共有人。但各共有人均受原物之分配
    顯有困難者，得將原物分配於部分共有人。二、原物分配顯
    有困難時，得變賣共有物，以價金分配於各共有人；或以原
    物之一部分分配於各共有人，他部分變賣，以價金分配於各
    共有人。」、「公同共有物之分割，除法律另有規定外，準
    用關於共有物分割之規定。」此民法第824 條、第828 條亦
    分別定有明文。又附表一編號3之房屋，為未辦理建物所有
    權第一次登記，本件陳啟富與被告林月華、陳亮瑚、陳怡婷
    、簡見菊、陳啓明、陳啓豐、陳瑞琳、陳慧合、陳麗珍等人
    雖因繼承取得上開房屋所有權，然「分割」行為屬處分行為
    之一種，依民法第759 條：「因繼承、強制執行、公用徵收
    或法院之判決，於登記前已取得不動產物權者，非經登記，
    不得處分其物權」之規定，上開房屋無法為所有權分割之處
    分行為，然就其等而言仍繼承取得上開房屋「事實上處分權
    」（即所有權能之集合，得為讓與之標的，並具財產權之性
    質），屬民法第831 條規定之「所有權以外之財產權由數人
    共有或公同共有」情形，自得成為法院裁判分割之客體，而
    依上開說明，遺產分割既以消滅遺產公同共有關係為目的，
    應以全部遺產整體為分割，上開房屋既為既為方安之遺產，
    自應一併予以分割，以免有所遺漏，故上開房屋之分割，性
    質應屬事實上處分權之分割。再者，民法第1164條所定之遺
    產分割，係以遺產為一體，整個為分割，而非以遺產中各個
    財產為分割對象，亦即遺產分割之目的在廢止遺產全部之公
    同共有關係，而非旨在消滅個別財產之公同共有關係，其分
    割方法應對全部遺產整體為之。遺產之公同共有係以遺產之
    分割為其終局目的，而以公同共有關係為暫時之存在，在公
    同共有遺產分割自由原則下，民法第1164條規定，繼承人得
    隨時請求分割遺產，依同法第829 條及第830 條第1 項觀之
    ，自應解為包含請求終止公同共有關係在內，俾繼承人之公
    同共有關係消滅而成為分別共有，始不致與同法第829 條所
    定之旨趣相左，庶不失繼承人得隨時請求分割遺產之立法意
    旨。另法院選擇遺產分割之方法，應具體斟酌公平原則、各
    繼承人之利害關係、遺產之性質及價格、利用價值、經濟效
    用、使用現狀及各繼承人之意願等相關因素，以為妥適之判
    決。是依上開說明，本院認為就附表一所示之財產，按陳啟
    富與被告林月華、陳亮瑚、陳怡婷、簡見菊、陳啓明、陳啓
    豐、陳瑞琳、陳慧合、陳麗珍如附表二所示應繼分比例採取
    分別共有方式分割，與法並無違誤，且僅係將公同共有改為
    分別共有，並不損及各共有人之利益，況各共有人若取得分
    別共有，對於所分得之應有部分均得自由單獨處分、設定負
    擔，可避免公同共有關係久延致影響彼此權益，反而對於各
    共有人較為有利。準此本院認為啟富及被告林月華、陳亮瑚
    、陳怡婷、簡見菊、陳啓明、陳啓豐、陳瑞琳、陳慧合、陳
    麗珍公同共有如附表一所示之財產，均應按附表二之應繼分
    比例分割為分別共有，為本件遺產分割之最妥適之方法。
五、本件原告代位陳啟富提起分割共有物之訴雖有理由，惟因共
    有物分割、經界或其他性質上類似事件涉訟，由敗訴當事人
    負擔訴訟費用顯失公平者，法院得酌量情形，命勝訴之當事
    人負擔其一部，民事訴訟法第80條之1 定有明文。查本件裁
    判分割遺產之形成訴訟，是因原告欲實現對陳啟富積欠之債
    權所生，故本院認訴訟費用宜由原告按被代位人陳啟富應繼
    分比例分擔，另被告陳麗珍等人亦按應繼分比例分擔，爰論
    如主文第三項。
六、訴訟費用負擔之依據：民事訴訟法第80條之1。
中　　華　　民　　國　　111 　年　　3 　　月　　28　　日
                        屏東簡易庭  法  官  曾吉雄
正本係照原本作成。
如對判決上訴，須於判決送達後廿日內向本院提出上訴狀，其未
表明上訴理由者，應於提出上訴後二十日內向本院補提理由書狀
（均須按他造當事人之人數附繕本）。
如委任律師提起上訴者，應一併繳納上訴審裁判費。
中　　華　　民　　國　　111 　年　　3 　　月　　28　　日
                                    書記官  潘豐益
附表一：被繼承人陳榮茂遺留之遺產
編號 遺產類別 權利範圍或價額（新臺幣） 01 屏東縣○○市○○段00000地號土地 公同共有1/1 02 屏東縣○○市○○段00000地號土地 公同共有1/1 03 屏東縣屏東市○市巷0號未辦建物所有權第一次登記之建物（事實上處分權） 公同共有1/1 04 新光金融控股股份有限公司 14股 
附表二：應繼分比例
姓名 應繼分比例 陳麗珍 1/5 陳瑞琳 1/5 陳慧合 1/5 林月華 1/15 陳亮瑚 1/15 陳怡婷 1/15 簡見菊 1/20 陳啟明 1/20 陳啟豐 1/20 陳啟富 1/20 
附表三：訴訟費用負擔
姓名 應繼分比例 陳麗珍 1/5 陳瑞琳 1/5 陳慧合 1/5 林月華 1/15 陳亮瑚 1/15 陳怡婷 1/15 簡見菊 1/20 陳啟明 1/20 陳啟豐 1/20 原告 1/20